【裁判字號】    98,裁,1936
【裁判日期】    980806
【裁判案由】    發明專利申請
【裁判全文】
最  高  行  政  法  院  裁  定
                                      98年度裁字第1936號
上  訴  人  美商‧亞古龍醫藥股份有限公司
代  表  人  哥佛 F. 富利爾 JR.
上  訴  人  日商．日本菸草股份有限公司
代  表  人  甲○○○
共      同
訴訟代理人  劉法正律師
            楊祺雄律師
被 上訴 人  經濟部智慧財產局
代  表  人  乙○○
上列當事人間發明專利申請事件，上訴人對於中華民國96年8月2
9日臺北高等行政法院95年度訴字第3963號判決，提起上訴，本
院裁定如下：
    主  文
上訴駁回。
上訴審訴訟費用由上訴人負擔。
    理  由
一、按對於高等行政法院判決之上訴，非以其違背法令為理由，
    不得為之，行政訴訟法第242條定有明文。依同法第243條第
    1項規定，判決不適用法規或適用不當者，為違背法令；而
    判決有同條第2項所列各款情形之一者，為當然違背法令。
    是當事人對於高等行政法院判決上訴，如依行政訴訟法第24
    3條第1項規定，以高等行政法院判決有不適用法規或適用不
    當為理由時，其上訴狀或理由書應有具體之指摘，並揭示該
    法規之條項或其內容；若係成文法以外之法則，應揭示該法
    則之旨趣；倘為司法院解釋或本院之判例，則應揭示該判解
    之字號或其內容。如以行政訴訟法第243條第2項所列各款情
    形為理由時，其上訴狀或理由書，應揭示合於該條項各款之
    事實。上訴狀或理由書如未依此項方法表明，或其所表明者
    與上開法條規定不合時，即難認為已對高等行政法院判決之
    違背法令有具體之指摘，其上訴自難認為合法。
二、上訴人等前於民國87年3月12日以「HIV蛋白抑制劑」向經
    濟部中央標準局（88年1月26日改制為經濟部智慧財產局，
    即被上訴人）申請發明專利，並以西元1997年3月13日申請
    之美國第08/815,951號專利案主張優先權，經該局編為第00
    000000號審查，不予專利。上訴人等不服，申請再審查，並
    修正發明名稱為「用於抑制HIV蛋白之化合物和藥學組成
    物」（下稱系爭案），案經被上訴人於95年1月23日以（95
    ）智專三（四）01027字第09520053330號專利再審查核駁審
    定書為「本案應不予專利」之處分（下稱原處分）。上訴人
    等不服，循序提起本件行政訴訟，經原審判決駁回。
三、本件上訴人對於高等行政法院判決上訴，主張：(一)系爭案之
    專利說明書第8頁已披露：「本專利申請在此納入美國專利
    第5,484,926號、美國專利申請第08/708,411與08/708,607
    號，及日本專利申請第JP 00-000000號供參考。」該美國專
    利已建立「在主結構式(I)化合物之共通結構下，諸多化合
    物大致具有抑制HIV蛋白之基本活性」之先前技術背景。
    系爭案透過活性篩選、分析蛋白水解之意志速度及HIV感染
    細胞株中抗病毒效果等試驗，證明前揭美國專利之不變側鏈
    部分，仍可變異，在變異之後仍然具有抑制HIV蛋白之基
    本活性。此試驗結果可以系爭案說明書化學式（21）為示範
    ，此化學式（21）即系爭案之請求項3所揭示之化合物，而
    請求項7、8，則在請求項3之基礎上，再予限定。因此，藥
    學領域具有通常知識水準之人，依據系爭案專利說明書、前
    揭美國專利之整體揭示內容，當可預期系爭案所揭示者，應
    可總括為系爭案專利說明書之化學式（9）所涵攝之化合物
    群組，而此化學式（21）即系爭案請求項1所揭示之化合物
    ，請求項2、4、5、6等項，均是在請求項1基礎上，再予限
    定。(二)姑不論系爭案全部請求項是否均符合專利法第26條第
    2項暨第3項之要件，僅就系爭案請求項1、3而論，系爭案專
    利說明書第20頁以下，已就其製備方法與流程詳予敘明，應
    已充分揭露無疑。尤其請求項3、7、8所請求之化合物，即
    原判決所謂「單一製備實施例」之前揭化學式（21），被上
    訴人亦承認其無不予專利之理由，是請求項3、7、8絕無「
    未充分揭露」、未得「發明說明及圖示支持」可言。惟原判
    決認定其不符「充分揭露」、「為發明說明及圖示支持」，
    顯違反專利審查基準之規定，構成判決不適用法規或適用不
    當之違法。(三)「專利再審查案核駁理由先行通知書」應符合
    「逐項審查原則」，即對於申請案之每一項申請專利範圍，
    均應明確記載審查意見如有認為符合專利要件者，亦應載明
    （參臺北高等行政法院92年度訴字第4397號判決內容）。因
    此，被上訴人如未在作成審定書之前對申請人先行通知有部
    分請求項可准予專利，則申請人在收到審定書時，即難以再
    行申請補充或修正申請專利範圍；故於法律效果言之，被上
    訴人此種作法與「專利核駁」實無二致。是被上訴人未先行
    通知上訴人核駁系爭案請求項2、4之理由，明顯不符臺北高
    等行政法院91年度訴字第579號、91年度訴字第1159號判決
    之見解，並對請求項2、3、4、7、8完全未置一詞，違反「
    逐項審查原則」及專利法第46條第2項規定，原判決竟予維
    持，亦構成判決不適用法規或適用不當之違法等語，為其上
    訴理由。
四、惟原判決認綜觀系爭案審查過程，被上訴人以本案說明書僅
    揭示化學式21醯胺之合成方法，其物、化性資料及藥理測試
    數據，申請範圍卻擴衍至一種化學式（9）之化合物，其中
    取代基R、R'為獨立選自氫、取代或未取代之烷基-OR1基，
    以（C1-C6）烷基或（C1-C6）烷基-OH基取代之環烷基，以
    （C1-C6）烷基或（C1-C6）烷基-OH基取代之雜環基…等（
    見中文說明書之申請專利範圍第1項），因申請專利範圍過
    於廣泛且籠統，且說明書並無相關物、化性資料或藥理測試
    數據予以支持等理由，於審查過程中被上訴人已一再函請上
    訴人修正相關範圍，上訴人則堅持「本案係以化學式21化合
    物作為本案所請化合物中之代表性例證，並基於化學結構上
    的相似性，習於此藝者經由本案揭露內容可合理的推衍其他
    化合物亦能達致本案揭示的功效特徵」，其並稱「該等化合
    物及其特殊功效係本案首揭，先前技藝中完全未提及相關的
    教示」。94年10月28日上訴人向被上訴人申復本案所請化學
    式（9）之化合物有一主鏈，而本案所請化合物的HIV蛋白
    抑制活性即是植基於此，並提供一未記載時間、出處的資料
    欲以支持其所主張的具相同主鏈的化合物，在非核心結構部
    分進行一般性取代，並不會損及該化合物因具備該核心結構
    所能產生的功效並要求面詢。因該補充文件未記載時間、出
    處，被上訴人乃於94年12月14日面詢時，明確告知上訴人，
    該份資料不足以作為本案參考資料；而依據說明書之內容僅
    提供式21化合物之製備實施例及藥理數據，以有限的技術內
    容不足以支持所請範圍等。上訴人復於94年12月30日補送US
    0000000（即94年10月28日所送之資料），並主張該資料可
    顯示具有相同主鏈之為數眾多的化合物，於HIV蛋白抑制
    作用上均會具有活性，故以系爭案揭示之內容為基礎，佐以
    該份資料應可預期如系爭案所請化學式（9）之R及R'取代基
    的化合物，均可產生HIV蛋白抑制活性；上訴人又稱本案
    雖未逐一提供所請化合物的物、化性質分析與藥理分析數據
    ，但根本不會影響本案的「製造」與「應用」等。惟依據藥
    物化學之結構與活性關係理論（structure activity relat
    ionship），藥物之活性與取代基之結構息息相關，當取代
    基之結構改變時，藥物之活性亦隨之改變，其變化常是無法
    預期的，尤其是取代基帶有雜環基、芳基、醯基或磺醯基等
    複雜基團時，更無法由單純的1,1-二甲基-2-羥基乙基（式
    21化合物）或取代基R及R'一者為氫、一者為第三丁基之化
    合物（US 0000000）就可推論出只要具相同主鏈之化合物即
    具相同藥理活性。針對系爭案，上訴人一再聲稱所申請化合
    物及其特殊功效係系爭案首揭，先前技藝中完全未提供相關
    的教示等，但於說明書僅提供一個製備實施例，相對於本案
    申請專利範圍所請的範圍，說明書之揭示內容顯有不足以支
    持之事實，故被上訴人所為不予專利之處分並無不當。又上
    訴人指摘被上訴人未為逐項審查部分，查系爭案請求第2、4
    項為第1項之附屬項，申請範圍與第1項之區別在於第2項係
    限定取代基R為氫（取代基R'與第1項完全相同），第4項為
    第1項化合物之甲磺酸鹽（化合物申請範圍與第1項完全相同
    ），被上訴人於歷次核駁理由通知書皆已敘明。至上訴人稱
    被上訴人完全未援引本案「實施例」以外的其他揭露內容以
    及與本案相關的先前技術乙節，查化學領域相關發明專利申
    請案僅靠設計構思提出的技術方案一般不一定能解決發明所
    涉及課題，必須經過試驗證明才行。說明書揭示的實施例不
    僅要有足夠的數量，且在申請範圍內應有均衡的分布和合理
    的佈局，始能支持所請範圍確具有專利性而可准予專利。被
    上訴人核駁系爭案之審定理由既為說明書有限的揭示內容不
    足以支持所申請範圍皆符專利要件，其重點即在相對於申請
    專利範圍，說明書之揭示內容是否明確、充分、可據以實施
    ，此與本案相關的先前技術並無相關。末查上訴人稱被上訴
    人於再審查審定書才明示申請專利範圍第3、7、8項尚無發
    現不予專利之理由，使上訴人無修正之機會乙節。按專利法
    第46條第2項，並未規定其他未發現不予專利之部分，亦應
    先通知申請人，且未通知申請人限期申復之部分，日後不得
    做為核駁之理由。因此，對於被上訴人未於再審查案核駁理
    由先行通知書中明文指出之其他部分，上訴人自可從反面解
    釋逕予判讀係「尚無發現不予專利之理由」，尚不得以未明
    示為理由，據以指摘原處分未予修正之機會。是被上訴人所
    為本案應不予專利之處分，訴願決定予以維持，均無不合，
    以及上訴人所訴各節何以不足採，已詳予剖析論駁。上訴意
    旨無非係以其主觀之法律見解，就原審取捨證據、認定事實
    之職權行使，指摘其為不當，而非具體表明合於不適用法規
    、適用法規不當、或行政訴訟法第243條第2項所列各款之情
    形，難認對該判決之如何違背法令已有具體之指摘。依首揭
    說明，應認其上訴為不合法。
五、據上論結，本件上訴為不合法，依行政訴訟法第249條第1項
    前段、第104條、民事訴訟法第95條、第78條、第85條第1項
    前段，裁定如主文。
中    華    民    國    98    年    8     月    6     日
                    最高行政法院第四庭
                        審判長法官  劉  鑫  楨
                              法官  吳  慧  娟
                              法官  黃  淑  玲
                              法官  劉  介  中
                              法官  曹  瑞  卿
以  上  正  本  證  明  與  原  本  無  異
中    華    民    國    98    年    8     月    6     日
                              書記官  王  史  民


司法院資訊處製作；財團法人民間司法改革基金會備份。
